【裁判字號】    96,簡上,101
【裁判日期】    970306
【裁判案由】    給付票款
【裁判全文】
臺灣士林地方法院民事判決             96年度簡上字第101號
上  訴  人  彰化商業銀行股份有限公司
法定代理人  甲○○
訴訟代理人  丁○○
被 上訴 人  乙○○
上列當事人間請求給付票款事件，上訴人對於中華民國96年2 月
15日本院內湖簡易庭95年度湖簡字第1863號第一審判決提起上訴
，本院於97年2 月21日言詞辯論終結，判決如下：
    主  文
原判決廢棄。
被上訴人應給付上訴人新臺幣拾肆萬陸仟元，及自附表所示提
示日起至清償日止，按週年利率百分之六計算之利息。
第一、二審訴訟費用新臺幣玖仟佰柒拾伍元由被上訴人負擔。
    事實及理由
甲、程序方面
一、上訴人之法定代理人於訴訟繫屬後已變更為甲○○，有公司
    變更登記表在卷為憑，並據其聲明承受訴訟，應予准許。
二、本件被上訴人未於言詞辯論期日到場，核無民事訴訟法第38
    6 條各款所列情形，爰依上訴人之聲請，由其一造辯論而為
    判決。
三、被上訴人雖具狀主張其已另就訴外人丙○○涉犯偽造有價證
    券罪嫌提起本院95年度自字第34號刑事自訴，故聲請依民事
    訴訟法第182 條裁定停止本件訴訟程序等語，惟查，本件訴
    訟標的為票款請求權，並未以訴外人丙○○構成偽造有價證
    券罪為前提，是被上訴人停止訴訟程序之聲請，與法尚有未
    合，應非可採。
乙、實體方面
一、上訴人於原審起訴主張：伊執有被上訴人簽發，經訴外人元
    譽實業有限公司（下稱元譽公司）背書，如附表所示之支票
    5紙（下稱系爭支票），票款合計新台幣（下同）346,000元
    ，詎屆期提示未獲兌現，爰依票據法第144條、第85條第1項
    及第133 條之規定，訴請被上訴人給付前揭票款及法定遲延
    利息等語。
二、被上訴人則辯稱：伊於91年起分別在合作金庫大安支庫及陽
    信銀行成功分行開設支票帳戶，提供實際上由丙○○經營之
    都都行有限公司旗下曉詩美髮名店、普洛美髮店營業之用，
    丙○○業出具切結書，承諾一切責任均由其承受，被上訴人
    原為前揭美髮店名義上負責人，嗣於93、94年間已變更登記
    為他人，丙○○已無權簽發該支票帳戶之支票，系爭支票應
    係丙○○所盜開並向銀行貼現之用，逾越被上訴人之授權，
    係偽造之票據，伊無庸負發票人責任等語。
三、原審判決上訴人全部敗訴，上訴人因而提起上訴，所陳除與
    原審相同外，另補陳略以：被上訴人應就系爭支票係遭人盜
    用印章簽發乙事負舉證責任，否則自應就票據上所載文義擔
    保支票之支付等語，並聲明：(一)原判決廢棄。(二)被上訴人應
    給付上訴人346,000 元，及自附表所示提示日起至清償日止
    ，按週年利率6%計算之利息。被上訴人前於準備程序到庭及
    所提書狀補陳略以：系爭支票並非伊所親自簽發，係丙○○
    擅自逾越伊授權範圍而簽發，為偽造之票據，上訴人係以俗
    稱客票融資方式，取得系爭支票作為借款之副擔保品，系爭
    支票雖經元譽公司背書，但該背書僅係委任取款背書，上訴
    人並非真正票據權利人，且上訴人對借款戶提供之客票徵信
    不實，完全沒有審核是否為真正交易，審核有重大過失，亦
    不得享有票據上之權利云云，並聲明：上訴駁回。
四、兩造不爭執之事實：系爭支票上發票人即被上訴人之印文及
    元譽公司背書形式上之真正。
五、本院得心證之理由：
  (一)系爭支票是否逾越被上訴人對丙○○之授權而簽發，是否為
    無效之支票？
    1.按代理權之限制及撤回，不得以之對抗善意第三人，民法
      第107 條前段定有明文。又按票據係文義證券，在票據簽
      名者，依票上所載文義負責，票據法第10條第1 項規定：
      「無代理權而以代理人名義簽名於票據者，應自負票據上
      之責任」即本此義，係指無代理權人於票據上簽名，並表
      明為他人代理人之文義者而言，同條第2 項有關越權代理
      應就權限外部份自負其責，應亦指代理人業簽名代理者而
      言，若本人將名章交與代理人，而代理人越權將本人名章
      蓋於票據者，自無本條之適用。如謂未露名之代理人須負
      票據之責任，必將失去票據之要旨，故票據僅蓋本人名義
      之圖章者，不能依票據法第10條命未露名義之代理人負票
      據之責任，至本人應否負責，應依本條以外之其他民事法
      規法理解決之，例如有票據法第14條，民法第107 條情形
      者，應依各該條之規定處理（最高法51年臺上字第1326號
      判例要旨參照）。要之，本人如授權代理人代填金額以完
      成發票行為，縱代理人逾越權限填載較高之金額，然此代
      理權之限制，除可舉證證明為執票人所明知或因過失而不
      知其事實外，依民法第107 條之規定，本人仍不得以代理
      權之限制對抗善意之執票人。
    2.經查，被上訴人曾將支票簿及印鑑章交予丙○○，授權其
      以被上訴人名義簽發支票供作支付美容美髮直營店之營業
      用途，但因支票上並無任何代理權之記載，依前揭說明，
      縱丙○○係無代理權或逾越權限，亦無適用票據法第10條
      規定之餘地。又該授權行為並未顯現於票據外觀，一般交
      易之第三人依通常情形，至多僅可認知系爭支票或為本人
      授權未顯名之代理人完成發票行為所簽發，依上述判例意
      旨，自應由顯名於系爭支票之發票人即被上訴人依票據文
      義負責，而非由未顯名於票據上之丙○○負票據文義之責
      。至於被上訴人主張曾與丙○○約定系爭支票之簽發，僅
      限於貨款、租金及管理費用之用途而不得挪為他用等情，
      固提出丙○○所簽之切結書為據，縱然屬實，因丙○○之
      代理名義從未顯露於系爭支票，票據外觀上亦無記載丙○
      ○簽發權限之限制，依上開民法第107 條規定及判例意旨
      ，自應由被上訴人舉證證明上開授權範圍之限制，業為上
      訴人所明知或因過失而不知其事實，始得對抗上訴人，惟
      被上訴人就此並未舉證加以證明，自無從據以對抗善意之
      執票人即上訴人，系爭支票仍應由被上訴人依法負擔發票
      人責任。
    3.至於刑法上之偽造有價證券罪，以無權簽發之人冒用他人
      名義簽發者，即行成立，凡未經授權或逾越授權之範圍，
      而以他人名義擅為簽發支票者，即與未受委任，擅權製作
      無異，均屬無權製作，而無解於偽造有價證券之罪責，最
      高法院75年度臺上字第2619號刑事判決要旨參照。蓋刑法
      之偽造有價證券罪，旨在處罰無製作權之人不法製作他人
      之有價證券，若逾越所賦予之權限，而以本人名義簽發支
      票，自屬刑法偽造有價證券罪規範處罰之不法行為，用以
      維護社會共同生活之經濟法律秩序，同時保障執票人與本
      人之個人法益。惟民事法律體系下之票據關係，本於助長
      票據流通之原則，藉由票據輾轉流通於社會公眾，寓有通
      貨之作用，故須兼顧善意第三人之保障，俾益金融經濟之
      發展，與前揭偽造有價證券罪立法目的及保障法益尚非全
      然相同。是以，縱令受任人逾越授權簽發票據，因而涉犯
      刑事偽造有價證券罪嫌，仍不得謂本人於民事上無庸負擔
      票據責任。
    4.從而，被上訴人既未能舉證證明上訴人係明知系爭支票為
      丙○○逾越授權範圍所簽發而故予收受，自不能以系爭支
      票係丙○○逾越授權範圍所簽發為由對抗上訴人，其抗辯
      並不可採。
  (二)上訴人是否為系爭支票之執票人？元譽公司是否為委任取款
    背書而非將支票背書轉讓給上訴人？
    1.按執票人以委任取款之目的，而為背書時，應於匯票上記
      載之，此規定於支票亦準用之，票據法第40條第1 項、第
      144 條分別定有明文。次按劃平線支票之執票人，如非金
      融業者，應將該項支票存入其在金融業者之帳戶，委託其
      代為取款，票據法第139 條第3 項亦規定甚明。被上訴人
      辯稱元譽公司於系爭支票背書並交予上訴人，應屬委任取
      款背書，上訴人並非執票人云云。經查，系爭支票背面僅
      蓋有元譽公司及其負責人之印文，並無任何關於委任取款
      背書之記載，是自形式上觀察，該背書應係權利讓與背書
      。再者，元譽公司將系爭支票背書交予上訴人時，另填有
      應收票據明細表，依該表所載：「本表所列應收票據轉讓
      與貴行為上記借戶向貴行所負債務之清償方法」等語，亦
      足認元譽公司係背書將系爭支票轉讓予上訴人，並非委任
      取款背書，有上訴人提出之應收票據明細表影本5 紙在卷
      可稽（本院卷15至19頁）。至於被上訴人所舉財政部64年
      10月9 日臺財錢字第20329 號函稱：「支票係支付工具而
      非信用憑證，故遠期支票應非屬銀行法第12條第3 款所規
      定之擔保」等語，僅係針對借款人提出之應收支票是否屬
      於銀行法第12條第3 款規定之「擔保」所為之闡釋，與上
      訴人是否經元譽公司背書轉讓而取得系爭支票權利，並無
      直接關連，自無從證明上訴人係因委任取款背書而取得系
      爭支票。
    2.被上訴人另辯稱上訴人係以元譽公司之備償帳戶提示系爭
      支票，故系爭支票係屬借款戶所有等情。然查，依元譽公
      司與上訴人所簽訂之應收票據週轉金借款契約第2 條第2
      項約定：「本借款在第一款所訂期限內由借款人出具…提
      供經貴行認可之應收票據轉讓與貴行以為清償借款之方法
      」、第3 項約定：「應收票據到期，由貴行逕行提兌，暫
      存以貴行名義設立之活期存款『放款備償專戶』」等語，
      且據上訴人提出之存褶封面戶名係載為：「彰化銀行（元
      譽實業有限公司），足認該備償帳戶係上訴人所有，並非
      元譽公司所得掌控，上訴人將系爭支票於該帳戶提示，實
      無從認為該支票仍由元譽公司持有，有上訴人提出之應收
      票據週轉金借款契約、存摺影本各1 紙附卷可稽（見本院
      卷56頁背面、86頁）。從而，被上訴人所辯，實非可採。
    3.綜觀上情，顯見元譽公司業將系爭支票背書轉讓予上訴人
      ，而非僅係委任取款背書。是以，上訴人主張其為系爭支
      票執票人乙節，堪予認定。
  (三)上訴人取得系爭支票是否有重大過失而不得享有票據上權利
    ？
    按票據行為，為不要因行為，執票人不負證明關於給付之原
    因之責任，如票據債務人主張執票人取得票據出於惡意或有
    重大過失時，應由該債務人負舉證之責（最高法院64年台上
    字第5140號判例參照）。又按票據法第14條所謂以惡意或有
    重大過失取得票據者，係指明知或可得而知轉讓票據之人，
    就該票據無權處分而仍予取得者而言（最高法院52年台上字
    第1987號判例參照）。本件被上訴人主張上訴人以惡意或有
    重大過失取得系爭支票，為上訴人所否認，自應由被上訴人
    就該事實負舉證責任。被上訴人並未舉何實證證明上訴人明
    知或可得而知轉讓票據之人就該票據為無權處分，至於被上
    訴人提出所謂遭丙○○盜開支票於各銀行融資退票總表及明
    細，指摘上訴人對借款戶提供之客票徵信不實，審核有重大
    過失云云，惟查：上訴人縱係因客票融資而取得系爭支票，
    其查證與徵信之目的，僅為避免自身放款有日後無法獲償之
    風險，並非因此即對於客票之發票人負有徵信之義務，上訴
    人銀行究竟有無進行徵信、徵信之程度為何，均為保障其自
    身之權利，不可據此作為其有無惡意或有重大過失取得系爭
    支票之判斷標準。被上訴人主張被上訴人以惡意或有重大過
    失取得系爭支票云云，殊屬無據，不足採信。
六、按在票據上簽名者，依票上所載文義負責；發票人應照支票
    文義擔保支票之支付；支票到期不獲付款時，執票人於行使
    或保全支票上權利之行為後，對於背書人、發票人及支票上
    其他債務人，得行使追索權；又執票人向支票債務人行使追
    索權時，得請求自為付款提示日起之利息，如無約定利率者
    ，依年利6 釐計算，票據法第5 條第1 項、第126 條、第85
    條第1 項、第144 條、第133 條分別規定甚明。是本件上訴
    人既執有被上訴人所簽發之系爭支票，業已到期前經提示不
    獲付款，有支票及退票理由單在卷可稽，其依前開規定，訴
    請被上訴人給付系爭支票票款346,000 元及自附表所示提示
    日起至清償日止，按週年利率6%計算之利息，自有理由，應
    予准許。原審判決駁回上訴人之訴，尚有未洽，上訴人指摘
    原判決不當，求予廢棄改判，為有理由，爰判決如主文第一
    、二項所示。
七、本件第一審、第二審訴訟費用額確定為9,375 元（包括上訴
    人所預繳之第一審、第二審裁判費各3,750元、5,625元），
    並應由被上訴人負擔。
八、本件判決基礎已臻明確，兩造其餘攻防方法及訴訟資料，經
    本院斟酌後，核與判決結果不生影響，故不予一一論述，併
    此敘明。
九、據上論結，本件上訴為有理由，依民事訴訟法第385 條第1
    項前段、第436 條之1 第3 項、第450 條、第463 條、第78
    條、第87條第1 項，判決如主文。
中    華    民    國    97    年    3     月    6     日
                  民事第一庭  審判長法  官  黃小瑩
                                    法  官  陳靜芬
                                    法  官  高愈杰
以上正本證明與原本無異。
本件判決不得上訴。
中    華    民    國    97    年    3     月    11    日
                                    書記官  高楚安
附表：（票面金額：新臺幣/元）
付款人：陽信銀行成功分行
┌──┬────┬────┬────┬─────┐
│編號│票面金額│發 票 日│提 示 日│票     號 │
├──┼────┼────┼────┼─────┤
│ 1  │70,000  │95.05.31│95.06.01│AC0000000 │
├──┼────┼────┼────┼─────┤
│ 2  │50,000  │95.06.30│95.06.30│AC0000000 │
├──┼────┼────┼────┼─────┤
│ 3  │56,000  │95.06.30│95.06.30│AC0000000 │
└──┴────┴────┴────┴─────┘
付款人：合作金庫大安支庫
┌──┬────┬────┬────┬─────┐
│編號│票面金額│發 票 日│提 示 日│票     號 │
├──┼────┼────┼────┼─────┤
│ 1  │80,000  │95.07.31│95.07.31│GP0000000 │
├──┼────┼────┼────┼─────┤
│ 2  │90,000  │95.07.31│95.07.31│GP0000000 │
└──┴────┴────┴────┴─────┘


司法院資訊處製作；財團法人民間司法改革基金會備份。
